最高法院刑事判決　　　　　　　　　 110年度台上字第5424號
上　訴　人　卓偉恩


選任辯護人　梁徽志律師
上列上訴人因傷害案件，不服臺灣高等法院臺中分院中華民國11
0 年2月23日第二審判決（109年度上訴字第2660號，起訴案號：
臺灣苗栗地方檢察署108年度調偵字第225號），提起上訴，本院
判決如下：
    主  文
上訴駁回。
    理  由
一、按刑事訴訟法第377 條規定，上訴於第三審法院，非以判決
    違背法令為理由，不得為之。是提起第三審上訴，應以原判
    決違背法令為理由，係屬法定要件。如果上訴理由書狀並未
    依據卷內訴訟資料，具體指摘原判決不適用何種法則或如何
    適用不當，或所指摘原判決違法情事，顯與法律規定得為第
    三審上訴理由之違法情形，不相適合時，均應認其上訴為違
    背法律上之程式，予以駁回。
二、原判決綜合全案證據資料，本於事實審法院採證認事之職權
    ，認定上訴人卓偉恩有如其事實欄所載犯行，因而撤銷第一
    審關於上訴人部分無罪之判決，就起訴之犯罪事實，變更檢
    察官所引應適用之法條（刑法第278條第1項使人受重傷罪）
    ，改判論處上訴人犯民國108年5月29日修正公布、同年月31
    日施行（下稱修正前）刑法第277條第1項傷害罪刑，並諭知
    易科罰金之折算標準。已詳敘其憑以認定的理由，且其所為
    論斷，亦俱有卷存證據資料可資覆按，從形式上觀察，並無
    足以影響其判決結果之違背法令情事。
三、上訴人上訴意旨略以：
  ㈠刑事訴訟法雖未明定指認犯罪嫌疑人之程序，然案發後之初
    次指認，影響案件偵查方向乃至審判心證至為重大，因之除
    被告或犯罪嫌疑人係社會知名人士、熟識親友、特徵顯著、
    長期近距離接觸或係現行犯、準現行犯，無誤認之虞，始得
    採當面、單獨之指認外，其餘均應以「真人列隊方式」為之
    ，而不宜單獨1 人或提供單一甚或老舊相片供指認，更不得
    有何暗示或誘導，否則其踐行之程序即屬違法，難認符合傳
    聞法則例外之具有較可信之特別情況。證人即告訴人陳威宇
    之母親侯美華、配偶陳清翠於檢察官訊問指認上訴人時，未
    採列隊指認，其等對上訴人有先入為主之偏見，不能採信。
    原判決遽採其等有瑕疵之指認，逕認上訴人有傷害犯行，有
    適用證據法則不當之違誤。
  ㈡告訴人於第一審審理所證其遭上訴人毆打一節，係聽聞其家
    人所言；侯美華於警詢時陳稱，其沒看見上訴人有一起打告
    訴人；陳清翠就告訴人何時遭人打中眼睛一事，所證前後不
    符，均不能證明上訴人共同毆打告訴人。又證人黃俊福原在
    證人即與告訴人發生爭執之吳道龍住處之客廳，係於事發後
    才到打架現場，並未親眼見到告訴人被毆打成傷之經過，其
    所證看見上訴人、原審共同被告鄭富銘（經原審論處傷害致
    重傷罪刑確定）毆打告訴人，不能作為上訴人有共同傷害告
    訴人犯行之證據。再者，吳道龍於檢察官訊問時，以及鄭富
    銘於警詢時，均證稱上訴人係在勸架，並未動手等語。原判
    決逕認上訴人共同毆打告訴人成傷，有採證違反證據法則及
    理由不備之違誤。
四、本院查：
  ㈠被害人或證人對犯罪嫌疑人（或被告）之指認程序如何，刑
    事訴訟法並無明文規定。在被害人或證人未能確知犯罪嫌疑
    人之真實身分時，為擔保其對犯罪嫌疑人所為指認之真實性
    ，固以「真人列隊指認」或「多人照片指認」等方式為原則
    ，不宜以單獨一人或以單一照片等方式指認，更不得有任何
    暗示、誘導之不正方法。惟如被害人或證人明確知悉犯罪嫌
    疑人之真實身分，且為相識之人，並無發生指認錯誤之虞時
    ，縱未以上述「真人列隊指認」等方式進行指認，亦不能任
    意指摘為違法。
    卷查，上訴人坦承有在打架現場，其係告訴人鄰居吳道龍女
    兒之男友，陳清翠前因用水問題與上訴人爭吵，上訴人與告
    訴人、侯美華、陳清翠（下稱告訴人等3 人）相識，告訴人
    等3 人並無指認錯誤之虞，自無真人列隊指認之必要。至告
    訴人等3 人指證上訴人共同毆打告訴人而非勸架，是否可採
    ，乃其等供述是否屬實可信之問題，與所採指認方式是否允
    當並無直接關聯，上訴意旨指稱指認程序違法云云，應屬誤
    會，並非適法上訴第三審理由。
  ㈡證據的取捨、證據的證明力及事實的認定，都屬事實審法院
    裁量、判斷之職權；如其此項裁量、判斷，並不違反客觀存
    在的經驗法則或論理法則，即無違法可指，觀諸刑事訴訟法
    第155 條第1 項規定甚明。且既已於判決內論敘其何以作此
    判斷的心證理由者，即不得單憑主觀，任意指摘其為違誤，
    而據為提起第三審上訴的合法理由。證據法所謂之佐證法則
    ，所補強者，非以事實之全部為必要，只須因補強證據與供
    述證據之相互參酌，而足使犯罪事實獲得確信者，即足當之
    。
    供述證據，每因陳述人之觀察能力、覺受認知、表達能力、
    記憶，及相對詢問者之提問方式、重點等各種主、客觀因素
    ，而不免先後齟齬或矛盾，審理事實之法院自當依憑調查所
    得之各項直接、間接、供述和非供述證據，予以綜合判斷、
    定其取捨。衡諸一般證人（或被害人）係於體驗事實後之一
    段期間，始接受警、偵訊，嗣再經過相當時日後，才在審判
    中作證，礙於人之記憶及表達能力，難期證人（或被害人）
    於警、偵訊時，就其經歷之陳述可以毫無誤差，更難於法院
    審理時，完全複刻先前證述之內容。故證人（或被害人）證
    述之內容，縱然前後不符或有部分矛盾，事實審法院自可本
    於經驗法則、論理法則及調查所得的其他各項證據，斟酌其
    他相關情形，作合理之比較，以定其取捨；若其基本事實之
    陳述與真實性無礙時，仍非不得予以採信，非謂一有不符或
    矛盾，即認其全部均為不可採信。
    原判決不採上訴人所持其係上前勸架，並無共同傷害告訴人
    之主觀犯意與客觀行為之辯解，於理由指駁、說明：
  ⒈侯美華及陳清翠於檢察官訊問及第一審審理時，均一致證稱
    ：一開始是鄭富銘徒手把告訴人打到地上，之後上訴人一起
    把告訴人壓在地上打，核與黃俊福於第一審審理時證稱：侯
    美華進來說幾聲出去後，告訴人、上訴人與鄭富銘在騎樓，
    講沒多久就打起來，我看到鄭富銘與上訴人用拳頭打告訴人
    各等語相符。又告訴人於檢察官訊問及第一審審理時證稱：
    因上訴人在吳道龍住處的騎樓罵我母親，我過去關心，鄭富
    銘與吳道龍一起出來，鄭富銘質問我想要怎樣，我道歉後要
    離開，不料鄭富銘就出手一直打我，我護著頭，感覺越來越
    多手打我等語，可見並非只有鄭富銘單獨動手毆打告訴人，
    足以佐證上述侯美華等人所證情節，尚屬可信。至告訴人等
    3 人及黃俊福，就鄭富銘如何打傷告訴人眼部，因當時人多
    混亂，且告訴人正遭受攻擊，始未臻一致，然就上訴人與鄭
    富銘共同毆打告訴人身體成傷之基本事實，所證並無二致，
    自可作為認定上訴人有傷害告訴人犯行之證據。
  ⒉吳道龍於108年8月26日檢察官訊問及109年5月12日第一審審
    理雖均證稱：因鄭富銘與告訴人纏在一起，叫上訴人來幫忙
    拉開，係黃昱嘉（按係黃俊福之子）用安全帽砸告訴人云云
    ，與其於108 年3月4日警詢時陳稱：我看見鄭富銘與告訴人
    互相拉扯，黃昱嘉拉住告訴人，用手拉開鄭富銘與告訴人，
    黃昱嘉是勸架，沒有持武器傷害告訴人等語不符。參以吳道
    龍警詢所述距離案發時間較近，記憶較為清晰時，均未提及
    上訴人勸架，且與侯美華、陳清翠及黃俊福所述相符，其於
    檢察官訊問及第一審審理時所證上訴人僅係勸架云云，不能
    據為有利於上訴人認定等旨。
    稽之：
  ⑴告訴人於第一審審理時證稱：「（除鄭富銘外，有別人打你
    嗎？）就是我感覺他（指鄭富銘）打我以後，把我壓在地上
    ，我感覺上訴人他有又過來打」、「（這時候你才感覺到有
    其他人打你？）感覺越來越多隻手跟腳」、「（所以沒有家
    人或鄰居告訴你有『被安全帽打』？）『沒有』，都是用拳
    頭，我是『聽我家人這樣講』」，可見告訴人所稱「聽家人
    講」係指其未遭安全帽攻擊一事，而非聽聞家人轉述其遭毆
    打之經過。又告訴人因遭鄭富銘毆打，於低頭雙手抱頭防護
    之際，雖無法正視遭何人毆打，然確感覺有越來越多手腳攻
    擊之情境，可見下手者不只鄭富銘，告訴人所證遭上訴人毆
    打，係來自本身之感官而非單純他人轉述，且與陳清翠、侯
    美華所述均無不合，原判決據為認定上訴人共同傷害犯行之
    證據，自有所本。
  ⑵黃俊福於第一審審理時證述：告訴人與侯美華跟吳道龍及上
    訴人在騎樓談的時後，我在客廳，但沒多久就打起來，一開
    始我沒看到，後面看到鄭富銘及上訴人用拳頭打告訴人，但
    不知道毆打的部位等語。可見黃俊福雖未目擊鄭富銘一開始
    出手毆打告訴人之情景，但目睹後續上訴人與鄭富銘一起毆
    打告訴人之經過，並非於打架結束後才到現場。原判決引用
    黃俊福親自見聞之證詞，作為不利於上訴人認定之依據，自
    屬有據。
  ⑶侯美華固於警詢時供稱：其當時打電話報案，沒看到上訴人
    有上前一起毆打告訴人等語。然其於檢察官訊問時證稱：我
    見到告訴人向鄭富銘道歉後，鄭富銘用拳頭往告訴人臉上打
    過去，告訴人有閃躲，但來不及跑，被鄭富銘壓在地上打。
    裡面不知道是誰先跑出來，也一起把告訴人壓在地上打，我
    趕快回去打電話報警，再回到現場，還在打，總共打2 通電
    話報警（檢察官〈提示上訴人相片〉問「跟鄭富銘一起打你
    兒子的是不是這個人？」這個是卓偉恩。是。是他們兩個）
    ，可見侯美華係因曾離開打架現場報警，而警詢及檢察官訊
    問時提問方式之不同，其警詢時僅敘及因告訴人遭鄭富銘毆
    打離開現場報警，並未提及其後續返回現場所見，係於檢察
    官訊問時，始將目睹打架及其報警經過為完整陳述，其警詢
    不完整之陳述，不影響其於檢察官訊問時所證上訴人一起毆
    打告訴人之憑信性。
  ⑷至鄭富銘於警詢時供稱：其為了抽菸問題與告訴人爭執拉扯
    ，屋主吳道龍及上訴人出來勸架拉開，上訴人沒有毆打告訴
    人等語，與告訴人等3 人及黃俊福上開所證不符。參之鄭富
    銘於警詢時否認毆打告訴人，其所陳上訴人僅勸架沒有打告
    訴人云云，係迴護上訴人之詞，不能據為有利於上訴人之認
    定。又侯美華、陳清翠關於鄭富銘毆打告訴人眼部以及告訴
    人之眼部有無受安全帽等物攻擊之證詞，雖略有不一，係因
    現場混亂及記憶不清等因素所致，且與上訴人共同毆打告訴
    人成傷部分無關，不影響原判決有關上訴人共同傷害告訴人
    犯行之認定。
    原判決所為論斷說明，與其所憑卷內事證，並無不合，亦與
    經驗法則、論理法則無違，自不得任意指為違法。上訴意旨
    泛指原判決適用證據法則不當、理由不備云云，自非適法之
    第三審上訴理由。
五、本件上訴意旨，無非係置原判決所為明白論斷於不顧，或就
    原判決已說明事項，徒憑己意而為相異評價，或對於事實審
    法院取捨證據與判斷證據證明力之職權行使，任意指為違法
    ，要與法律規定得為第三審上訴理由之違法情形，不相適合
    。應認本件上訴為違背法律上之程式，予以駁回。又上訴人
    所犯修正前刑法第277條第1項之傷害罪，係刑事訴訟法第37
    6 條第1項第1款所定不得上訴第三審之案件，因第二審法院
    撤銷第一審法院所為無罪之判決，並諭知有罪之判決，依刑
    事訴訟法第376條第1項但書規定，上訴人得提起第三審上訴
    ，附此敘明。
據上論結，應依刑事訴訟法第395條前段，判決如主文。
中    華    民    國    110   年    10    月    21    日
                  刑事第七庭審判長法  官  李  錦  樑  
                                  法  官  蔡  彩  貞  
                                  法  官  吳  淑  惠  
                                  法  官  邱  忠  義  
                                  法  官  林  孟  宜  
本件正本證明與原本無異
                                  書記官
中    華    民    國   110    年    10    月    25    日